台灣高等法院民事判決　九十一年度家上字第一六一號
　　上　訴　人　乙○○○
　　被　上訴人　甲○○
右當事人間請求離婚等事件，上訴人對於中華民國九十一年四月九日臺灣板橋地方法
院九十一年度婚字第三九號第一審判決提起上訴，本院判決如左：
    主      文
原判決關於駁回上訴人後開第二項、第三項之訴及第六項假執行之聲請部分，暨除確
定部分外訴訟費用之裁判均廢棄。
准上訴人與被上訴人離婚。
被上訴人應給付上訴人新台幣伍拾萬元。
其餘上訴駁回。
第一審（除確定部分外）、第二審訴訟費用由被上訴人負擔九分之一，餘由上訴人負
擔。
本判決第三項所命之給付，上訴人以新台幣壹拾柒萬元為被上訴人供擔保後，得假執
行；但被上訴人如於假執行程序實施前，以新台幣伍拾萬元為上訴人預供擔保後，免
為假執行。
    事實及理由
一、按離婚之訴，得於第二審言詞辯論終結前為變更追加，民事訴訟法第五百七十二
    條第一項定有明文，當事人就此項訴訟為訴之變更追加，自無須經他造之同意（
    最高法院七十年度台上字第六三七號判例參照）。本件上訴人在原審起訴主張本
    於民法第一千零五十二條第一項第五款惡意遺棄之原因訴請離婚，嗣在本院主張
    兩造間婚姻已生嚴重破綻，有難以維持婚姻之重大事由，追加請求依同條第二項
    規定與被上訴人離婚，核與首揭規定相符，合先敘明。
二、上訴人起訴主張：兩造係夫妻關係，被上訴人於民國八十六年八月間離家出走，
    棄上訴人與子女於不顧，經上訴人四處查訪並報請派出所協尋，始得知被上訴人
    在嘉義市與情人同居，為求維持家庭和諧，被上訴人雖同意返家，卻於返家敷衍
    一時後，再度於八十六年十二月二十九日凌晨不告而別，索性在外居住不歸至今
    ，棄上訴人及家庭於不顧，且不支付上訴人任何家庭費用，顯然違背同居及扶養
    義務，前雖經上訴人訴請被上訴人履行同居義務勝訴確定，但被上訴人置之不理
    ，迄今二年，不曾返家，被上訴人顯係惡意遺棄上訴人，依民法第一千零五十二
    條第一項第五款之規定，上訴人得請求判決與被上訴人離婚。本件係因可歸責於
    被上訴人之事由致雙方婚姻難以維持，上訴人精神上受有損害，痛苦不堪，而上
    訴人現年五十八歲，年事已高，又身體衰弱，罹患腎衰竭等多項疾病需洗腎治療
    ，無謀生能力，生活也陷入困難，依民法第一千零五十六條、民法第一千零五十
    七條規定，亦得請求被告賠償金錢作為上訴人因判決離婚所生之精神上賠償慰撫
    金及給付上訴人贍養費。又上訴人因收入資產頗豐，前於新莊市調解委員會調解
    時，被上訴人衡量雙方情形，業已承諾按月支付上訴人三萬元，作為扶養上訴人
    之用，上述金額既經雙方同意且符合實際情形，乃以該約定計算作為離婚後被上
    訴人每月應給付上訴人之贍養費額，爰依前開規定，起訴請求與被上訴人離婚，
    並被上訴人應給付上訴人精神賠償慰藉金一百萬元及自離婚後按月給付上訴人三
    萬元贍養費（原審判決駁回上訴人之訴，上訴人不服提起上訴。至於上訴人起訴
    另外請求離婚後夫妻財產分配三百萬元部分，未據上訴人上訴，此部分不在本院
    審理範圍，乃不論述。）。原審採信被上訴人所云關於上訴人更換門鎖致被上訴
    人無法返家、及被上訴人返家遭拒絕等辯詞，未查明上訴人家中換鎖係前案履行
    同居訴訟前之事實，已經前案認定不足為拒絕同居之事由，及被上訴人返家係本
    案繫屬後之事後行為，被上訴人並無履行同居之主觀意願及客觀事實，且被上訴
    人無正當理由未支付上訴人扶養費及家庭生活費用，亦構成遺棄等，遽認被上訴
    人無惡意遺棄之行為，而為上訴人敗訴之判決，難謂妥適。又因被上訴人離家別
    居達五年之久，兩造間早已無夫妻之實，歷次訴訟中均再三辱罵上訴人、強調男
    尊女卑、不思反省、無心維持婚姻，兩造間婚姻已生嚴重破綻，有難以維持婚姻
    之重大事由，且係因可歸責於被上訴人，亦可依民法第一千零五十二條第二項規
    定請求離婚，乃追加該離婚事由。並聲明(一)原判決有關駁回後開上訴聲明第二、
    三項部分廢棄。(二)被上訴人應與上訴人離婚。(三)被上訴人應給付上訴人一百萬元
    ，及自離婚後至上訴人年滿七十歲止按月給付上訴人三萬元。(四)前項聲明，上訴
    人願供擔保請准為假執行之宣告。
三、被上訴人則否認惡意遺棄上訴人，答辯以：兩造結婚數十年來，被上訴人均辛苦
    賺錢養家，上訴人未幫忙工作，且未盡夫妻應有之態度，一再興訟，要脅與其同
    居之子女出面虛偽作證，以本件離婚訴訟遺棄被上訴人。上訴人將板橋住家門鎖
    更換，不提供被上訴人鑰匙，致被上訴人無從返家，且被上訴人於九十一年二月
    十日除夕當天曾返回板橋住處欲闔家團圓，遭上訴人趕出家門，可知上訴人並無
    與被上訴人同居之意，早已計劃與被上訴人離婚。又上訴人自八十五年四月起每
    月向被上訴人領取三萬元，新莊兩間店面於八十五年八月過戶二子名下，租金八
    萬元亦由上訴人收取，上訴人再於八十九年到法院承受被上訴人房屋，並非無財
    產可維持生活，被上訴人無遺棄上訴人。另上訴人稱其生活陷入困難並非事實，
    上訴人目前在郵局及銀行有定期存款幾百萬元並有利息收入，反而被上訴人已經
    六十三歲，患有糖尿病等，無法工作，沒有收入，現在應該是上訴人及子女照顧
    被上訴人才是云云。並聲明(一)上訴駁回。(二)如受不利之判決，願供擔保請准宣告
    免為假執行。
四、查兩造為夫妻，其二人婚姻關係現仍存續中，為兩造不爭之事實，並有上訴人提
    出兩造戶籍謄本配偶欄之記載可證。又上訴人主張被上訴人前離家別居在外，經
    上訴人訴請被上訴人履行同居勝訴確定，但被上訴人未予置理，提起本件離婚訴
    訟前不曾返家等情，為被上訴人所不爭執，復據上訴人提出兩造間請求履行同居
    訴訟歷審裁判書（最高法院八十九年度台上字第四一七號、本院八十八年度家上
    字第一六二號、原審法院八十八年度婚字第一二０號）為證，並經本院依職權調
    取該案全卷核閱無誤，自堪信為真實。另上訴人主張兩造於八十四年一月間在新
    莊市公所調解委員會調解成立被上訴人應按月給付上訴人生活費月三萬元，嗣被
    上訴人未依調解承諾給付生活費用，上訴人乃就被上訴人積欠之扶養費向法院聲
    請強制執行，查封拍賣被上訴人所有之不動產（台北縣新莊市○○路七二四號二
    樓房地），因無人承買而由上訴人承受等事實，已經上訴人提出前開調解書、市
    公所通知業經法院核定函、土地建物登記簿謄本、原審法院民事執行處通知等件
    為證，被上訴人就此亦未爭執，則可信為實在。
五、上訴人主張被上訴人離家別居多年，不履行與上訴人同居及支付上訴人家庭生活
    費用之義務，係惡意遺棄上訴人一節，為被上訴人所否認，辯稱略以被上訴人曾
    返家遭上訴人拒絕，上訴人有財產足供其生活需用，並無不能維持生活等語，經
    查：
  （一）按夫妻之一方以惡意遺棄他方在繼續狀態中者，他方得向法院請求離婚；又
        所謂所謂夫妻之一方，以惡意遺棄他方，在繼續狀態中者，係指夫或妻無正
        當理由，不盡同居或支付家庭生活費用之義務而言，民法第一千零五十二條
        第一項第五款固定有明文，並經最高法院三十九年台上字第四一五號著有判
        例，惟違背同居義務別居者，不僅須有違背同居義務之客觀事實，並須有拒
        絕同居之主觀情事，而不盡支付家庭生活費用之義務者，須有不支付生活費
        用以致他方不能維持生活之情形，始屬惡意遺棄（最高法院四十年台上字第
        九一號、二十二年上字第九二二０判例參照）。
  （二）查本件被上訴人於上訴人訴請履行同居判決勝訴確定後，迄未返家與上訴人
        同居，而有違背同居義務之客觀事實，固如前述，惟被上訴人曾於九十一年
        二月十日除夕當天返家要求團圓，遭上訴人拒絕情事，為上訴人所不爭執，
　　　　並經當時陪同被上訴人返家見聞事實經過之證人蘇英俊到庭證述綦詳，雖上
　　　　訴人稱其已提起本件離婚訴訟在先，被上訴人於其提起離婚訴訟後始返家，
　　　　意圖激怒上訴人，以錄音取證供本件訴訟卸責之用，並非真意返家同居云云
　　　　，並舉證人即兩造子女李旺峰、李旺隆及李美宜三人（以下稱李旺峰等三人
　　　　）為證，惟被上訴人否認上情，依李旺峰等三人分別陳述之證言：被上訴人
　　　　於前開時間返家時，李旺峰等三人均未留在客廳見聞兩造及蘇英俊之會面經
　　　　過，不知三方談話內容，僅李旺峰至客廳打招呼時，有聽到蘇英俊表示來意
　　　　為希望兩造和好重新來過，並事後上訴人未對子女特別言明兩造談話內容，
　　　　僅云被上訴人又回來錄音等語，並不足為上訴人所主張被上訴人返家目的係
　　　　為錄音存證，並無同居真意之有利證明，復證人蘇英俊亦證稱未看見被上訴
　　　　人攜帶物品返家，上訴人又未能舉證其他以證明其關此主張，該主張自難採
　　　　之。被上訴人於事實審言詞辯論終結前，已返家要求履行同居義務，遭上訴
　　　　人拒絕，致兩造迄今仍為別居狀態，既無證據證明被上訴人欠缺履行同居之
　　　　真意，上訴人逕以被上訴人先前離家別居多年之客觀事實，謂被上訴人為惡
　　　　意遺棄，尚難認為正當。
  （三）被上訴人曾與上訴人調解成立，允諾按月給付上訴人生活費三萬元，嗣未依
        約給付，雖為被上訴人不爭之事實，惟被上訴人主張上訴人有財產足供維持
        其生活，並提出國稅局補（八十五年）稅通知書一件為證，核上開通知書上
        詳載上訴人在郵局存款有多筆利息收入共十一萬九千四百二十四元，足見上
        訴人之現金存款在百萬元以上，復上訴人擁有台北縣板橋市○○街九十六巷
        二十一號四樓（面積一三九點四０平方公尺）及台北縣新莊市○○路七二六
        之十四號二樓（面積一０五點二０平方公尺）房屋二間所有權全部暨板橋市
        ○○○段第二崁小段九一之二一、九一之二四地號（面積分別為九點七五、
        二０點五０平方公尺）土地所有權應有部分各四分之一、及新莊市○○段一
        六六之０地號（面積三一點０二平方公尺）土地所有權應有部分一萬分之七
        四等不動產，有財政部財稅資料中心九十一年九月十二日資五字第九一一五
        七七三號函附之上訴人財產資料明細表可稽，上訴人對此亦無爭執，另李旺
        峰等三人自九十一年七月一日起各按月給付上訴人一萬五千元（生活費），
        且李美宜自七十八年學校畢業後，即按月給付上訴人一些金錢為零用金，李
        旺峰自八十二年退伍工作後，雖未固定給付上訴人金錢，然家中需求支出之
        費用均李旺峰支付等情亦據證人李旺峰等三人證明在卷，是上訴人除自有不
        動產及現金存款外，尚有子女提供生活費奉養之，尚難認其有不能維持生活
        之情形。上訴人雖另以其已年近六十歲，無謀生能力，又罹患尿毒症，日前
        曾召集互助會承受被上訴人之房屋，仍有負債，而該房屋已經地震震毀，無
        法出租收益償債，復子女之奉養不能免除被上訴人之給付生活費義務云云，
        謂其有不能維持生活情形，然上訴人上開說詞，均與其是否不能維持生活無
        必然因果關係，上訴人復未能舉證證明其有不能維持生活之情形，則被上訴
        人抗辯上訴人有財產足供維持生活，尚非無據，上訴人以被上訴人未付生活
        費主張被上訴人惡意遺棄，尚有未合。
  綜合右述，被上訴人雖有未履行與上訴人同居及給付上訴人生活費之客觀事實，然
  上訴人不能證明上訴人迄仍有拒絕同居之主觀意思及上訴人因此不能維持其生活，
  是揆諸前揭判例，上訴人主張被上訴人惡意遺棄訴請離婚，難認正當。
六、上訴人另主張：因被上訴離家別居達五年之久，兩造間早已無夫妻之實，被上訴
    人於歷次訴訟中均再三辱罵上訴人、強調男尊女卑，不思反省、無心維持婚姻，
    兩造間婚姻已生嚴重破綻，有難以維持婚姻之重大事由，且係可歸責於被上訴人
    ，上訴人得據此請求離婚等語，被上訴人對兩造別居多年之事實並未否認，僅抗
    辯上訴人未盡夫妻應有之態度，常藉故無理取鬧、爭權奪產，其不同意離婚云云
    。查：
  （一）按婚姻以夫妻之共同生活為目的，夫妻應以誠摯相愛為基礎，相互尊重、忍
        讓與諒解，共同建立和諧美滿幸福之家庭，非有足以破壞共同生活或難以維
        持婚姻之重大事由，夫妻之一方固不得任意訴請離婚；惟若夫妻之誠摯相愛
        基礎動搖，彼此難以容忍、諒解，無從繼續保持共同生活之圓滿、安全及幸
        福，而生婚姻之破綻，夫妻之一方即非不得依民法第一千零五十二條第二項
　　　　規定請求離婚。
  （二）兩造於八十四年被上訴人離家別居前，即經常細故爭吵，相處不睦情形一直
        沒有改善，嗣兩造別居，各住一處，友人蘇英俊曾加勸合未果，本件訴訟中
        ，蘇英俊陪同被上訴人返家同居亦遭上訴人拒絕等情，業經證人蘇英俊證述
        在卷，並兩造子女李旺峰等三人對兩造離婚一事均採肯定態度，肯定原因分
        別稱係尊重母親決定、心疼母親及目前兩造事實上無夫妻共同生活等，再佐
        以兩造前曾為生活費用給付事無法自行商定協議，而至調解委員會調解，並
        於被上訴人未依約給付時，上訴人係求諸法院強制執行以承受被上訴人房屋
        方式取償，嗣上訴人先後對被上訴人提起履行同居、離婚等民事訴訟，訴訟
　　　　中，兩造一逕指摘對方不是，甚至互視為仇敵，足見兩造已喪失誠摯相愛之
　　　　夫妻基礎，無法相互尊重、忍讓與諒解，已無從維繫夫妻共同生活之圓滿、
　　　　安全及幸福，是上訴人主張兩造間之婚姻已生嚴重破綻，難以繼續維持，並
　　　　非無由。
  （三）兩造婚姻有難以繼續維持之破綻，已如前述，依證人蘇英俊及李旺峰等三人
        之證詞及兩造於本件訴訟中之攻防主張綜合觀之，足認兩造婚姻不睦係始因
        於兩造生活觀念之差異，加以婆媳問題之介入，雙方未積極溝通疏解，彼此
        看不到對方優點、怨恨日深，被上訴人之行為又讓上訴人沒有信任感，致上
        訴人生活在有第三者介入其婚姻之陰影中，八十六年被上訴人第一次離家別
        居，上訴人仍極力尋回被上訴人，期與被上訴人白頭偕老，惟再發生被上訴
        人護衛第三者女性之事件，兩造又有大爭吵，致上訴人心寒放棄，被上訴人
        因此不顧其子李旺峰之勸阻，再度離家別居迄今，而造成婚姻無法繼續維持
        之重大破綻。雖兩造未積極溝通疏解兩造婚姻生活之歧見，致兩造怨隙加深
        ，爭執不斷，婚姻已見警訊，惟上訴人仍期與被上訴人偕老，尋回被上訴人
        共同生活，乃被上訴人無意維持婚姻和諧，再度逃避離家別居，致兩造婚姻
        之夫妻共同生活空白多年，而造成婚姻無法繼續維持之重大破綻，兩造婚姻
        之破裂，自應歸責於被上訴人。
　從而，上訴人主張兩造間之婚姻已生嚴重破綻，有難以維持婚姻之重大事由，且係
　可歸責於被上訴人，可信為實在，上訴人據此請求離婚，自屬有據，應予照准。
七、按「夫妻之一方，因判決離婚而受有損害者，得向有過失之他方，請求賠償。前
    項情形，雖非財產上之損害，受害人亦得請求賠償相當之金額。但以受害人無過
    失者為限。」，民法第一千零五十六條第一、二項定有明文，本件兩造之婚姻因
    可歸責於被上訴人之事由而生嚴重破綻，難以繼續維持，而應准判決離婚，前述
    甚明。而上訴人於兩造婚姻已見警訊後，曾努力尋回被上訴人期夫妻偕老，乃被
    上訴人藉故逃避再度離家別居，斷絕改善兩造夫妻關係之機會，致婚姻產生嚴重
    破綻，被上訴人就此自無過失，故其依首揭規定請求被上訴人賠償精神痛苦之非
    財產上損害，尚屬有據。茲審酌兩造夫妻共同生活期間之相處情形、彼此情誼及
    兩造目前之財產狀況，本院認上訴人因本件離婚所受之精神痛苦以賠償五十萬元
    為相當，上訴人就此請求一百萬元尚嫌過高，其中五十萬元為相當，應予准許，
    超過五十萬元部分則應駁回。
八、民法第一千零五十七條明文規定「夫妻無過失之一方，因判決離婚而陷於生活困
    難者，他方縱無過失，亦應給與相當之贍養費。」，是夫妻判決離婚時，得向離
    婚之他方請求贍養費者，限於因判決離婚而陷於生活困難者，上訴人主張其因判
    決離婚而陷於生活困難，因此請求被上訴人給付其贍養費，被上訴人則否認上訴
    人因此生活陷於困難，抗辯以上訴人有財產足以維持其生活等語，查上訴人有財
    產得維持其生活，並其子女李旺峰等三人已自九十一年七月起各按月給付上訴人
    生活費一萬五千元，難認上訴人有不能維持生活之情形，前已論述，上訴人復未
　　說明其如何因判決離婚而陷於生活困難，並舉證證明之，則其依首開規定訴請被
　　上訴人給付贍養費，於法未合，自難照准。
九、綜前所述，上訴人以被上訴人遺棄為由請求離婚，固有未合，然被上訴人追加以
    兩造婚姻有難以維持之重大事由請求離婚，則無不合，應准上訴人與被上訴人離
    婚。另上訴人請求被上訴人賠償精神受創損害金一百萬元，其中五十萬元部分核
    屬相當，亦應准許，超過五十萬元部分則非正當，應予駁回。又上訴人請求被上
    訴人自離婚起至上訴人七十歲止按月給付贍養費三萬元部分，尚屬無據，均應駁
    回。原審判決就上述應准許部分，駁回上訴人之請求及假執行之聲請（精神損害
    賠償金五十萬元部分），尚有未合，上訴人上訴意旨求予廢棄改判，為有理由，
    爰予廢棄改判如主文第二、三項所示，並依聲請就命被上訴人給付金錢部分為附
    條件之准、免假執行之宣告。至於上訴人之請求不應准許部分，原判決為上訴人
    敗訴之判決，並駁回其假執行之聲請，理由雖有不同，結論則屬一致，上訴意旨
    求予廢棄改判，為無理由，應駁回其上訴。
十、本件事證已臻明確，兩造其餘主張舉證，尚無礙前揭審認結論，乃不一一論述，
    併此敘明。
十一、據上論結，本件上訴為一部有理由，一部無理由，依民事訴訟法第四百五十條
      、第四百四十九條第二項、第七十九條但書、第四百六十三條、第三百九十條
      第二項、第三百九十二條，判決如主文。
中　　　華　　　民　　　國　　九十一　　年　　　十一　　　月　　  五　　日
　　　　　　　　　　　　　　　　民事第十五庭
　　　　　　　　　　　　　　　　　　審判長法　官　劉　靜　嫻
　　　　　　　　　　　　　　　　　　　　　法　官　陳　昆　煇
　　　　　　　　　　　　　　　　　　　　　法　官　吳　光　釗
右正本係照原本作成。
如不服本判決，應於收受送達後二十日內向本院提出上訴書狀，其未表明上訴理由者
，應於提出上訴後二十日內向本院補提理由書狀（均須按他造當事人之人數附繕本）
上訴時應提出委任律師或具有律師資格之人之委任狀；委任有律師資格者，另應附具
律師及格證書及釋明委任人與受任人有民事訴訟法第四百六十六條之一第一項但書或
第二項（詳附註）所定關係之釋明文書影本。
中　　　華　　　民　　　國　　九十一　　年　　　十一　　　月　　　六　　日
　　　　　　　　　　　　　　　　　　　　　書記官　李　卓　英
附註：
民事訴訟法第四百六十六條之一（第一項、第二項）：
對於第二審判決上訴，上訴人應委任律師為訴訟代理人。但上訴人或其法定代理人具
有律師資格者，不在此限。
上訴人之配偶、三親等內之血親、二親等內之姻親，或上訴人為法人、中央或地方機
關時，其所屬專任人員具有律師資格並經法院認為適當者，亦得為第三審訴訟代理人
。
